【裁判字號】    96,上,813
【裁判日期】    970415
【裁判案由】    給付買賣價金
【裁判全文】
灣高等法院民事判決                   96年度上字第813號
上  訴  人  甲○○
訴訟代理人  官信成律師
複代  理人  戴雯琪律師
            范翔智律師
            林正和律師
被上  訴人  己○○
            丁○○
            丙○○
            乙○○
            戊○○
共      同
訴訟代理人  沈明達律師
上列當事人間請求給付買賣價金事件，上訴人對於中華民國96年
8月21日台灣台北地方法院96年度訴字第2181號第一審判決提起
上訴，本院於97年4月1日言詞辯論終結，判決如下：
    主      文
上訴駁回。
第二審訴訟費用由上訴人負擔。
    事實及理由
一、被上訴人起訴主張：伊等之被繼承人蘇邱秀葉與上訴人於民
    國（下同）91年6 月18日簽訂土地不動產買賣契約書（下稱
    系爭買賣契約書），上訴人以總價新台幣（下同）15,418,
    000 元，購買蘇邱秀葉所有坐落桃園縣桃園市○○段29、30
    、31、32、33地號土地（現合併為同地段29地號，下稱系爭
    土地）。蘇邱秀葉業將系爭土地所有權移轉登記予上訴人指
    定之訴外人官方順名下，扣除應補貼上訴人之30萬元，餘剩
    尾款4,053, 600元，至遲應於91年7 月31日翌日給付，惟上
    訴人迄未給付，爰依買賣契約及繼承之法律關係，請求上訴
    人給付4,053,600 元及法定遲延利息。
二、上訴人則以：被上訴人丙○○自87年起持權藝企業有限公司
    （下稱權藝公司）之支票或客票，陸續向伊之配偶即訴外人
    官慶賓借款週轉，迄至91年6 月間止，合計累欠17,538,400
    元（詳如附表(一)、(二)所示），經徵得蘇邱秀葉同意後，將系
    爭土地以買賣方式，移轉所有權登記予伊指定之人，用以抵
    償上開債務，伊先歸還如附表(二)所示票面金額6,114,400 元
    之支票抵付簽約金，代償系爭土地向銀行之貸款，餘剩尾款
    亦以如附表(一)所示借款債權抵償而消滅；伊於訴訟中亦得以
    如附表(一)所示借款債權及受讓官慶賓對乙○○90萬元、丁○
    ○50萬元、丙○○250 萬元之借款債權，與系爭買賣尾款互
    為抵銷等語，資為抗辯。
三、原審對於被上訴人之請求，判決上訴人應給付被上訴人
    4,053,600 元及自91年8 月1 日起至清償日止，按年息5%計
    算之利息。上訴人不服，提起上訴，求為判決：(一)原判決廢
    棄。(二)被上訴人在第一審之訴駁回。被上訴人則聲明：上訴
    駁回。
四、兩造不爭執事項（見本院卷第36頁背面-37頁）：
  (一)上訴人與被上訴人等之被繼承人蘇邱秀葉於91年6 月18日簽
    訂系爭買賣契約書，上訴人以總價15,418,000元購買蘇邱秀
    葉所有系爭土地（見原審板院卷第5、6頁）。
  (二)蘇邱秀葉同意上訴人以如附表(二)所示票面金額6,114,400 元
    之票款即系爭買賣契約書後附：
    (1)訴外人權藝企業有限公司簽發，票號RB0000000、發票日
      91年6 月5 日、票面金額2,403,200 元。
    (2)訴外人王忠仁簽發，票號AA0000000、發票日91年7月5日
      、票面金額1,184,600 元。
    (3)訴外人王忠仁簽發，票號AA0000000、發票日91年7月5日
      、票面金額1,246,600 元。
    (4)訴外人王忠仁簽發，票號AA0000000、發票日91年8月5日
      、票面金額1,280,000 元。
    抵償本件買賣土地之簽約金（見原審板院卷第7、8 頁）。
  (三)上訴人於91年7 月3 日依系爭買賣契約書第2 條第2 項約定
    ，代償系爭土地貸款餘額4,950,284 元，將款項匯入丙○○
    設於新竹商銀第00000000000 帳戶之方式，充當第2 期款（
    見原審北院卷第25頁）。
  (四)系爭買賣契約書第2 條第3 項約定：「尾款4,353,600 元於
    產權過戶完竣及乙方（即蘇邱秀葉）原將本約不動產地上之
    建物出租與他人租約期滿收回，並交地與甲方（即上訴人）
    管理使用之同時壹次付清。唯雙方商妥交地日期，最遲應於
    91年7 月31日前完成交地手續及付清尾款無訛」、第4 條第
    2 項約定：「有關買賣時，發生之土地增值稅、契稅監證費
    ，由乙方貼補甲方新台幣30萬元後，歸甲方負擔，各不得推
    諉」，上訴人買受系爭土地之尾款扣除蘇邱秀葉依約應補貼
    之30萬元後，上訴人至遲應於91年7 月31日給付尾款
    4,053,600 元（4,353,600－300,000＝4,053,600）。
  (五)蘇邱秀葉於92年10月16日已將系爭土地所有權辦理移轉登記
    予上訴人指定之訴外人官方順名下。
  (六)丙○○替公司向官慶賓借貸款共17,538,400元（見原審北院
    卷第13頁）。
五、按買受人對於出賣人，有交付約定價金及受領標的物之義務
    ，民法第367 條定有明文。被上訴人主張其等被繼承人蘇邱
    秀葉與上訴人91年6 月18日訂立買賣契約，蘇邱秀葉已將系
    爭土地所有權辦理移轉登記予上訴人指定之訴外人官方順名
    下，上訴人依買賣契約書第2 條第3 項約定，最遲應於91年
    7 月31日前付清尾款4,053,600 元，迄未給付，而蘇邱秀葉
    業於94年6 月11日死亡，被上訴人為其繼承人之事實，上訴
    人均不否認，自堪信為真實。上訴人抗辯該尾款業以如附表
    (一)所示丙○○積欠官慶賓之借款債務抵償而消滅；縱未抵償
    ，亦得於訴訟中再為抵銷，或以其對乙○○、丁○○及丙○
    ○之借款債權互為抵銷，惟為被上訴人所否認。兩造乃同意
    依民事訴訟法第270 條之1 第1 項第3 款規定，整理並協議
    簡化爭點為：(一)蘇邱秀葉是否同意上訴人以丙○○積欠官慶
    賓之債務（如附表(一)所示）抵償系爭土地之尾款？(二)上訴人
    得否以如附表(一)所示之借款及受讓官慶賓對被訴人乙○○、
    丁○○及丙○○之借款債權抵銷系爭土地之尾款？（見本院
    卷第91頁背面），茲分述如下：
  (一)蘇邱秀葉是否同意上訴人以丙○○積欠官慶賓之債務（如附
    表(一)所示）抵償系爭土地之尾款？
    上訴人抗辯：丙○○自87年起持權藝公司之支票或客票，陸
    續向伊之配偶官慶賓借款週轉，迄至91年6 月間止，合計累
    欠17,538,400元（如附表(一)(二)所示），蘇邱秀葉與伊簽約時
    ，確實同意以丙○○積欠官慶賓之借款來抵償系爭買賣契約
    所有款項，當然包括尾款4,053,600 元；被上訴人則主張：
    丙○○持票替公司借款，丙○○與官慶賓間無任何借款債權
    存在，系爭買賣契約亦無以該債務抵付尾款之約定。本院查
    ：
    (1)按稱消費借貸者，謂當事人一方移轉金錢或其他代替物之
      所有權於他方，而約定他方以種類、品質、數量相同之物
      返還之契約，民法第474 條第1 項定有明文。是當事人主
      張有金錢借貸關係存在，須就其發生所須具備之特別要件
      即金錢之交付及借貸意思表示互相一致負舉證之責任，若
      僅證明其一，尚不能認為有金錢借貸關係存在。再者，支
      票為無因證券，交付票據之原因甚多，或為贈與、或為買
      賣、或為確保當事人間已存在之法律關係、或為消滅已存
      在之法律關係，非僅囿於金錢借貸一端而已，故除別有證
      據外，僅為支票之簽發、授受或轉讓，仍不足以證明其原
      因事實。本件上訴人就如附表所示支票，僅以之為借款債
      權的證明，不另主張票款債權（見本院卷第59頁、第60頁
      ）；被上訴人則否認丙○○與官慶賓間有借款債務，則上
      訴人就如附表所示支票借款，應負舉證證明於「丙○○與
      官慶賓」間確有金錢之交付及借貸意思表示互相一致，以
      證明如附表所示支票之借款債務係存於「丙○○與官慶賓
      」間，或「公司與官慶賓」間，合先敘明。
    (2)上訴人以丙○○在原審之供詞且無法提出匯款給公司之明
      細為反證、證人官慶賓、凌瑋聲之證詞及系爭票據有丙○
      ○之背書為證據方法，證明「丙○○與官慶賓」間有如附
      表所示之借貸款存在。惟：
      丙○○於原審稱：「（問：對你所欠官慶賓的錢有無意
        見？）是有向他欠這些錢，但是這是權藝公司欠的款，
        王忠仁部分是我代表暐漢有限公司向官慶賓調現…（問
        ：既然是公司的債務，為何同意用母親的土地來抵償？
        ）因為我是暐漢公司的股東…（問：如果是公司借的話
        ，為何用個人名義背書？）因為是用我的名義出面來替
        公司借款，所以我就在後面背書」等語（見原審北院卷
        第37頁）。丙○○一再表示「這是權藝公司欠的款」、
        「我代表公司向官慶賓調現」、「我出面來替公司借款
        」，足認其非以個人借用之意思表示，向官慶賓借款。
        上訴人認丙○○上開供詞，足以證明「丙○○」有積欠
        官慶賓借款17,538,400元之事實，尚有屬誤會，且本件
        借貸款既應由上訴人先負舉證責任，則上訴人以丙○○
        未提出匯款回公司明細之反證為其證明本件借貸款存在
        之證據方法，即有未洽。
      證人官慶賓於原審固證稱：「（問：有丙○○有無向你
        借錢？）有。他做生意都會拿客票向我調現金。大約是
        80年以前都有這樣陸續向我借錢。我是將他的客票金額
        計算後，再扣2 分利息，我自己開沒有劃線的支票給他
        。…（問：丙○○欠你的錢如原審卷第13頁）是」等語
        （見原審北院卷第36頁反面）。然，官慶賓是本件借款
        之貸與人，其個人所為之陳述，尚不認定係「貸與人官
        慶賓與借用人丙○○」間，確有借貸意思表思之合致。
      證人凌瑋聲於原審證稱：「（問；是否知道丙○○欠官
        慶賓多少錢？）將近2000萬元」（見原審北院卷第29頁
        ）。但，證人凌瑋聲係辦理系爭土地買賣之代書，非當
        場見聞系爭借貸款之人，其證詞不足採為丙○○有積欠
        官慶賓借款17,538,400元之事實。
      上訴人提出之系爭票面金額50萬元支票（如附表(一)編號
        1 所示）有丙○○背書，被上訴人對此不爭執，堪信為
        真實，但丙○○否認與官慶賓間有借款債務，上訴人又
        未能舉證證明「丙○○與官慶賓」間確有系爭借貸意思
        表示互相一致，依前揭說明，丙○○在系爭支票上背書
        ，尚不足以證明丙○○有積欠官慶賓借款17,538,400元
        之事實。
    (3)上訴人抗辯：蘇邱秀葉簽約時，確實同意以如附表(一)所示
      之之借款來抵償本件尾款4,053,600 元。惟，證人凌瑋聲
      證稱：「甲○○有拿一疊支票出來，來抵付本件買賣價金
      ，第1 期簽約款600 多萬元，將抵付支票訂在契約書後面
      ，因為丙○○欠甲○○的錢還不足以支付本件買賣價金。
      第2 期款由甲○○清償塗銷銀行的抵押權，尾款部分雙方
      說協議要如何處理，但是後續我沒有參與處理，我不清楚
      」、「（問：雙方有無同意說尾款也是拿丙○○的支票來
      抵付？）簽約當時雙方有說好，本件買賣價金都拿丙○○
      的票據來抵付，但是丙○○的票大於本件買賣的的金額，
      所以尾款部分他們還要協議用哪些票來抵償」、「（問：
      尾款如果要再協議如何抵償，為何契約上沒有載明？）因
      為雙方不願意在契約上載明甲○○與丙○○的債權債務關
      係，所以沒有在契約上載明」等語（見原審北院卷第28頁
      背面）。依證人凌瑋聲證述內容，堪認上訴人與邱秀葉間
      就買賣價金簽約款，確實以契約書後附4 張支票（如兩造
      不爭執事項(二)所示）抵付，尾款部分則因支票張數多、票
      款金額大，雙方同意再為「協議」、「要協議用哪些票來
      抵償」。然，質諸上訴人：「尾款部分如何支付？何時？
      何地？何人？（協議）」，答以：「事後沒有再協議」（
      見本院卷第49頁），足證蘇邱秀葉與上訴人間關於尾款如
      何支付，並未完成再以如附表(一)所示借款來抵付尾款之意
      思表示合致。
    (4)上訴人又抗辯：蘇邱秀葉同意以如附表所示借款抵償系爭
      買賣契約所有款項，當然包括尾款4,053,600 元，系爭尾
      款究竟要以那幾張支票抵付，證人凌瑋聲之證詞雖尚未確
      認，但本件抵償係存在借貸及買賣契約之間，究竟要抵那
      幾張支票雖未確認，但該些支票只是證明借款債務之證據
      ，未經確認並不致使簽約時已成立之抵償合意效力消滅；
      證人官慶賓之證詞亦足以證明蘇邱秀葉「訂約時」即同意
      賣系爭土地來償還如附表所示全部之借款債務。查：
      按本件買賣契約之出賣人係蘇邱秀葉、買受人係上訴人
        ，買賣價金應如何支付，自以「蘇邱秀葉與上訴人」間
        之約定為據。證人官慶賓固證稱：「丙○○母親拿系爭
        土地要來抵這筆欠款」（見原審北院卷第36頁背面），
        但證人官慶賓復證稱：「（問：你們在那裡簽買賣契約
        ？）在丙○○家中簽的，我與我太太、丙○○與他母親
        及代書在場，（問：系爭土地買賣契約尾款如何支付？
        ）丙○○以他在我這裡的客票還有他自已開的票來抵償
        尾款，不足額部分，還要看丙○○怎麼還我，當時丙○
        ○欠我1700多萬，系爭土地買賣價款1500多萬，再加上
        我要清償系爭土地在銀行的貸款，所以結算下來丙○○
        大約還欠我650 多萬，丙○○當時說不足的部分要每月
        至少要還10萬元給我…過戶後我就打電話給丙○○的母
        親說已過戶完成，可以將尾款抵償的票據還他。丙○○
        的母親說我跟丙○○會算就好了…」等語（見原審北院
        卷第36頁背面-37 頁）。依證人官慶賓所言，本件買賣
        尾款如何抵償的約定係存在「丙○○與證人官慶賓」之
        間，尚無法證明「蘇邱秀葉與上訴人」間，就買賣尾款
        確有以如附表(一)所示之借款來抵付系爭尾款之意思表示
        合致。
      證人官慶賓雖又證稱本件於「訂約時」已言明以如附表
        (一)所示之支票債務來抵付尾款。然證人官慶賓對那些支
        票抵償尾款，無法具體說明；且尾款若有抵償約定，為
        何未於契約書上載明？此與蘇邱秀葉於「訂約時」亦同
        意以如附表(二)所示丙○○代表公司持向官慶賓調現之支
        票抵償簽約金，對抵償之支票確實具體載明於契約之後
        ，並將該等票據釘於契約書後以昭慎重之方式有別；與
        證人凌瑋聲證述尾款要「再協議用哪些票來抵償」之內
        容不符；更與系爭買賣契約書第2 條第3 項載明尾款最
        遲應於91年7 月31日前付清之約定相違反，果蘇邱秀葉
        於訂約時如已同意上訴人以丙○○代表公司調現之支票
        債務抵償尾款，訂約時當時尾款即已抵付完畢，何需再
        有給付尾款最後期限之約定。證人官慶賓所言，顯非足
        取。
      丙○○稱：「（問：既然是公司的債務，為何同意用母
        親的土地來抵償？）因為我是暐漢公司的股東，我母親
        是為了替我還債務，所以才同意用王忠仁的票來抵頭期
        款…我母親要拿系爭土地來幫我抵償我在暐漢公司百分
        之40的債務，大約是600 萬元」等語（見原審北院卷第
        37頁反面），核其內容僅足以證明蘇邱秀葉同意上訴人
        以丙○○持向官慶賓調現之支票抵付簽約金即頭期款而
        已，蘇邱秀葉所有系爭土地之買賣價金自非當然得以「
        丙○○個人借款債務」或「丙○○代表公司持向官慶賓
        調現之支票債務」抵償。是上訴人抗辯蘇邱秀葉同意以
        「丙○○積欠官慶賓之借款」抵償系爭買賣契約所有款
        項，「當然包括尾款4,053,600 元」，要無足取。
    (5)綜上，上訴人抗辯系爭土地買賣價金之尾款業已抵償完畢
      云云，不足採信。
  (二)上訴人得否以如附表(一)所示之借款及受讓官慶賓對被上訴人
    乙○○、丁○○及丙○○之借款債權50萬元、90萬元、250
    萬元抵銷系爭土地之尾款？
    上訴人抗辯：本件尾款如何抵償雖未載於契約上，伊仍得於
    訴訟上以如附表所示之借款債權，與本件買賣尾款相互抵銷
    ；乙○○、丁○○及丙○○分別向伊之配偶官慶賓借款90萬
    元、50萬元及250 萬元，官慶賓將該借款債權讓與伊，本案
    被上訴人如獲勝訴，以乙○○、丁○○及丙○○對蘇邱秀葉
    各1/5 之應繼分計算，每人可得810,720 元，伊亦得相互抵
    銷。被上訴人則主張：乙○○、丁○○及丙○○未向官慶賓
    借款，本件買賣尾款係蘇邱秀葉之遺產，為被上訴人等公同
    共有，未分割前，無應有部分，上訴人不得個別抵銷等語。
    查：
    (1)按繼承人有數人時，在分割遺產前，各繼承人對於遺產全
      部為公同共有，而各公同共有人之權利，及於公同共有物
      之全部，故各公同共有人對於公同共有物無應有部分可言
      ，此觀民法第1151條及第827 條第2 項之規定即明。又應
      繼分係各繼承人對於遺產之一切權利義務所得繼承之比例
      ，並非對於個別遺產之權利比例，在遺產分割前，係屬全
      體繼承人公同共有，並無應有部分可言，各繼承人尚不得
      按其應繼分之比例行使權利。
    (2)上訴人抗辯：伊受讓官慶賓如附表所示對丙○○個人之借
      款雖未於契約書上記載抵償尾款，但仍可於訴訟上抵銷云
      云。惟，上訴人未能證明如附表所示支票係「丙○○個人
      與官慶賓間之借款債務」，亦無法證明蘇邱秀葉「訂約時
      」即同意以如附表(一)所示之支票抵付本件尾款，均如前述
      ，蘇邱秀葉非如附表(一)所示借款之債務人，亦未對上訴人
      負有同意代為清償如附表(一)所示借款之債務，亦即蘇邱秀
      葉對上訴人未負有任何債務，上訴人自不得以該等不存在
      之債務，與上訴人對蘇邱秀葉所負系爭買賣尾款之債務，
      互為抵銷（民法第334 條參照）。其抗辯以如附表(一)所示
      之借款，抵銷本件尾款4,053, 600元，非可採信。
    (3)上訴人又抗辯：伊受讓官慶賓對乙○○90萬元、丁○○50
      萬元、丙○○250 萬元之借款債權，得與乙○○、丁○○
      、丙○○依應繼分可分得買賣尾款810,720 元之期待權分
      別抵銷云云，乙○○、丁○○、丙○○否認借款。經查：
      上訴人雖提出乙○○、丁○○背書之支票為證，惟上訴
        人並未提出其他證據證明乙○○、丁○○、丙○○與官
        慶賓間，確有系爭借貸意思表示互相一致，依前揭說明
        ，乙○○、丁○○、丙○○在系爭支票上背書，尚不足
        以證明有積欠官慶賓借款之事實。
      系爭土地之尾款債權為被上訴人等之被繼承人蘇邱秀葉
        之遺產，為被上訴人等所公共同有，此為兩造所不爭執
        ，上訴人又無證據證明被上訴人對該遺產已為分割，則
        系爭尾款在分割前，被上訴人並無應有部分可言，各被
        上訴人尚不得按其應繼分之比例行使權利，乙○○、丁
        ○○、丙○○對該尾款自無依應繼分比例，各自取得
        810,720 元之尾款債權。是上訴人縱使得以證明對被上
        訴人乙○○、丁○○及丙○○有借款債權存在，對於系
        爭土地之尾款亦無抵銷適狀之債權存在，其所為之抵銷
        ，於法無據。
    (4)綜上，上訴人不得以如附表(一)所示之支票抵銷本件買賣尾
      款，亦無證據證明「乙○○、丁○○、丙○○與官慶賓間
      」有借款債務存在，其以：乙○○、丁○○、丙○○依應
      繼分可分得買賣尾款810,720 元之期待權，法無明文禁止
      不得抵銷之規定，而為預備抵銷之抗辯云云，均無足為取
      。
六、綜上所述，被上訴人無法證明系爭買賣尾款業已消滅，則被
    上訴人主張依系爭買賣契約書第2 條第3 項、第4 條第2 項
    約定及繼承之法律關係，請求上訴人給付4,053,600 元及自
    91年8 月1 日起至清償日止，按年息5%計算之利息，為有理
    由，應予准許。原審判命上訴人如數給付，並依兩造分別陳
    明願供擔保請准宣告假執行及免為假執行，為准、免假執行
    之宣告，核無違誤。上訴意旨指摘原判決不當，求予廢棄改
    判，為無理由，應予駁回。
七、上訴人請求再傳喚證人凌瑋聲，證明「系爭土地買賣之尾款
    4,053,600 元是否約定用以抵償丙○○對官慶賓之債務，契
    約書第2 條第4 款為何約定如無法完成產權過戶，另以抵押
    權設定登記予上訴人以為保障」（見本院卷第56頁）。惟，
    證人凌瑋聲於原審已到院作證，關於尾款部分又已證稱「雙
    方說協議要如何處理，但是後續我沒有參與處理，我不清楚
    」（見原審北院卷第28頁背面），本院認無傳訊之必要；至
    於系爭買賣契約第2 條第4 款無法完成產權過戶之約定部分
    ，與本件已完成所有權移轉登記之情形無涉，與上訴人及蘇
    邱秀葉間是否有協議以如附表(一)所示之支票抵償本件尾款無
    關，核亦無傳訊之必要，附此敘明。本件事證已臻明確，兩
    造其餘攻擊、防禦方法及未經援用之證據，經本院審酌後認
    對判決結果不生影響，爰不一一論列。
八、據上論結，本件上訴為無理由，依民事訴訟法第449 條第1
    項、第78條，判決如主文。
中    華    民    國    97    年    4     月    15    日
                    民事第十五庭
                        審判長法  官  林恩山
                              法  官  郭松濤
                              法  官  陳雅玲
正本係照原本作成。
如不服本判決，應於收受送達後20日內向本院提出上訴書狀，其
未表明上訴理由者，應於提出上訴後20日內向本院補提理由書狀
（均須按他造當事人之人數附繕本）上訴時應提出委任律師或具
有律師資格之人之委任狀；委任有律師資格者，另應附具律師資
格證書及釋明委任人與受任人有民事訴訟法第466條之1第1項但
書或第2項（詳附註）所定關係之釋明文書影本。
中    華    民    國    97    年    4     月    15    日
                              書記官  葉國乾
附註：
民事訴訟法第466條之1（第1項、第2項）：
對於第二審判決上訴，上訴人應委任律師為訴訟代理人。但上訴
人或其他法定代理人具有律師資格者，不在此限。
上訴人之配偶、三親等內之血親、二親等內之姻親，或上訴人為
法人、中央或地方機關時，其所屬專任人員具有律師資格並經法
院認為適當者，亦得為第三審訴訟代理人。


司法院資訊處製作；財團法人民間司法改革基金會備份。
